臺灣臺中地方法院民事判決　九十三年度訴字第五七九號
　　原　　　告　乙○○
　　訴訟代理人　陳姿君 律師
　　　　　　　　洪錫欽 律師
　　被　　　告　華泰保險代理人有限公司
　　法定代理人　丁○○
　　訴訟代理人　丙○○
右當事人間損害賠償事件，本院於民國九十四年二月二十二日言詞辯論終結，判決如
左：
    主    文
被告應給付原告新台幣壹佰伍拾萬元及自民國九十三年三月十七日起至清償日止，按
年息百分之五計算之利息。
訴訟費用由被告負擔。
本判決於原告以新台幣伍拾萬元為被告供擔保後，得假執行，但被告於以新台幣壹佰
伍拾萬元為被告預供擔保，得免為假執行。
    事實及理由
一、原告主張：被告為從事保險代理人職務，原告於民國九十二年三月二十八月以要
    保人乙○○、被保險人蕭文祥名義，委由被告向富邦保險股份有限公司投保保險
    種類防癌保險保額新台幣（下同）七十萬元、友聯保險股份有限公司投保保險種
    類意外保險保額一百萬元、及國華保險股份有限公司（以下簡稱國華公司）投保
    保險種類定期壽險保額一百五十萬元，同日並交付保費一萬五千零八十四元。兩
    造間存有委任關係。不料投保後數日，即同年四月一日被保險人蕭文祥因車禍遭
    訴外人張常吉撞擊致頭部外傷、腦挫傷合併顱內出血死亡，被保險人蕭文祥死亡
    後，原告即申請理賠，其中國華公司理賠因遲遲無法撥付，後經原告向財團法人
    保險事業發展中心申訴，始知該項保險種類，係被告遲至九十二年四月七日才向
    國華公司繳付第一次保險費，亦即同日投保。其中原告委任被告之事項：「以原
    告名義為要保人、蕭文祥為被保險人，委由被告公司代向國華保險公司投保定期
    壽險」之事務，其第一期之保險費為一千八百四十五元，已包含於前述一萬五千
    零八十四元之第一期保費中交予被告公司，若被告公司盡其善良管理人之注意旋
    即於九十二年三月二十八日持向國華公司投保（或轉經由瑞泰保險經紀人公司向
    國華公司投保），被保險人蕭文祥於九十二年四月一日身故時，依保險契約即可
    領得一百五十萬元之保險金，惟被告公司竟因公司內部作業疏失，未及時將該投
    保申請送件，迨遲至蕭文祥意外身故發生時，始匆忙轉交案外人瑞泰保險經紀人
    公司向國華公司送件，被告公司處理原告所委任之事務未盡義務、有過失甚明。
    爰依民法第五百四十四條之規定，提起本件訴訟，並聲明：(一)被告應給付原告一
    百五十萬元及自起訴狀繕本送達翌日起至清償日止按年息百分之五計算之利息；
    (二)願供擔保請淮宣告假執行。
二、被告抗辯：被告為訴外人富邦保險股份有限公司、友聯保險股份有限公司以及國
    華公司之代理人。本件原告曾於九十二年三月二十八日晚間以蕭文祥為被保險人
    之名義，由被告公司之業務員代理如原告所主張之保險並收託原告所交付之保費
    同時出具收據。保險契約之效力，係要保人交付第一次（期）保險費時，即發生
    保險契約之效力。被告與前三家公司間均訂有代理之契約，在本件另二家公司方
    面，被告公司之業務員於三月二十八日晚代為受理，因次二十九日及三十一日係
    星期六及星期日，致被告公司之業務員始遲於四月一日以傳真資料傳真與富邦及
    友聯公司，惟因國華公司並無傳真機制以致無傳真而於同年四月七日親自送達，
    詎國華公司堅持係九十二年四月七日係契約生效之日，而將被告公司代為三月二
    十八日所代理之契約及收費完全予以否定。致依約為有效之契約易而無效應負理
    賠之國華公司成為不發生效力。本件於法理賠原告者純係國華公司一人而已，而
    並非被告。原告捨國華公司而取被告為責任人，自有當事人不適格之誤。並聲明
    ：(一)原告之訴駁回；(二)如受不利之判決，願供擔保，請准宣告免為假執行。
三、兩造不爭執之事實：
(一)原告於九十二年三月二十八日以要保人乙○○，被保險人蕭文祥名義，委由被告
    向國華公司投保定期壽險，保額一百五十萬元，並已於同日交付保費予被告收受
    。
(二)被告遲至九十二年四月七日始向國華保險公司繳付第一次保險費。
(三)被保險人蕭文祥於九十二年四月一日發生車禍死亡，國華保險公司拒絕理賠。
四、得心證之理由：
    兩造厥有爭執者為本件訴訟是否有當事人不適格問題？及本件保險契約是否在要
    保人交付第一期保費時即發生效力？亦即本件是否應由國華公司負理賠責任？原
    告不應向其被告為本件請求？經查：
(一)按所謂當事人適格，乃指當事人就特定訴訟，得以自己之名義為原告或被告之資
    格，因而得受本案判決者而言。在給付之訴，只須主張自己有給付請求權者，對
    於其主張為義務者提起，即為當事人適格。本事件原告乃主張自己有給付請求權
    ，對於其主張為義務者之被告提起本件給付之訴，即為當事人適格。被告抗辯：
    本件有當事人不適格云云，乃屬無據，合先敘明。
(二)、雖保險契約，應以保險單或暫保單為之；依本法第四十三條規定簽發保險單
    或暫保單，須與交付保險費全部或一部同時為之。財產保險之要保人在保險人簽
    發保險單或暫保單前，先交付保險費而發生應予賠償之保險事故時，保險人應負
    保險責任。人壽保險人於同意承保前，得預收相當於第一期保險費之金額。保險
    人應負之保險責任，以保險人同意承保時，溯自預收相當於第一期保險費金額時
    開始，保險法第四十三條及保險法施行細則第四條固有明文。惟觀之該規定，即
    明保險人應負之保險責任，溯自預收相當於第一期保險費金額時開始，乃以人壽
    保險人於同意承保前，已預收相當於第一期保險費之金額為限。被告抗辯其於收
    取系爭保費時為訴外人國華公司之代理人云云，固據其提出經紀人同業往來業務
    代理合約書為為證，並聲請訊問證人甲○○。然證人即瑞泰保險經紀人股份有限
    公司負責人甲○○乃於本院結證：瑞泰公司與華泰公司訂有契約，瑞泰公司另與
    國華人壽公司訂有契約，：：，瑞泰公司與國華人壽公司的契約主要是由瑞泰幫
    國華招攬人身保險契約，而華泰與瑞泰是同業往來的關係，比如說華泰跟某家保
    險公司並未訂有契約，而他招攬得向該家保險公司投保的案件時，即交由我轉件
    ，保險公司給我佣金，我再將佣金全部轉交給華泰等語。證人甲○○之證言與原
    告所提出之前開被告與訴外人瑞泰保險經紀人股份有限公司所訂立之合約書第二
    條載明：「甲方即瑞泰保險經紀人股份有限公司依照乙方即被告所招攬之業務，
    按各保險公司支付予甲方各項佣酬之100％給付佣酬予乙方，乙方開立統一發票
    具領之。」之約定等內容相符，自堪信為真實。即知依證人甲○○之證言及原告
    所提出之前開合約書所示，於被告公司人員在九十二年三月二十八日收取本件保
    費時，被告僅與訴外人瑞泰保險經紀人股份有限公司間有同業業務合作往來之關
    係，被告所招攬之投保案件，交由瑞泰保險經紀人股份有限公司轉件，瑞泰保險
    經紀人股份有限公司再將佣金全部轉交被告，被告並非國華公司之代理人。次依
    國華公司於九十三年四月十三日以 (九三)華壽秘法字第０四六六號函所檢送之
    國華公司與被告公司間所訂立之保險經紀人公司合約書所示，於第一條亦載明：
    「本合約自92年04月01日生效，迄92年12月31日止為第一合約年度。」亦徵於被
    告在九十二年三月二十八日收受系爭保險費時，其與訴外人國華公司間並無代理
    關係存在。被告前開抗辯，自為不實，並無可採。被告於九十二年三月二十八日
    收受系爭保險費時，與訴外人國華公司間既無代理關係存在，自無從認被告於收
    受系爭保險費時，國華公司即因有代理之關係亦已發生收受保費之效力。本件即
    無前開保險法施行細則第四條規定之適用。、再就本件保險投保之過程，原告
    於九十二年三月二十八日以要保人乙○○，被保險人蕭文祥名義，委由被告向國
    華公司投保定期壽險，保額一百五十萬元，並已於同日交付保費予被告收受。被
    告遲至九十二年四月七日始向國華公司繳付第一次保險費。被保險人蕭文祥於九
    十二年四月一日發生車禍死亡，國華保險公司拒絕理賠之事實，業據兩造所不爭
    執，並據被告於本院審理時自認：當初原告總共投保四個案件，其餘向富邦、友
    聯、國寶公司投保的案件，已經在九十二年三月二十八日收到保費之後，即以傳
    真向各該保險公司送件，但因為國華人壽公司不接受傳真送件的方式，而以實際
    收件為主，後來因為被保險人蕭文祥死亡，公司清查該四份保單是否已經送出時
    ，才發現被告公司的行政助理疏忽未將該件送給國華人壽公司，所以被告公司才
    趕緊於九十二年四月七日送件給瑞泰公司等情，復有原告提出之保險費送金單、
    臺灣苗栗地方法院檢察署檢察官緩起訴處分書、相驗屍體證明書、國華公司函、
    國華公司九十三年六月十八日以 (九三)華壽秘法字第０七七六號函所檢送之系
    爭保險之人壽保險要保書為證，亦據前開證人甲○○於本院結證：被告華泰公司
    是在九十二年四月七日下午兩、三點左右才將本件保險要保書資料郵寄達給瑞泰
    公司，瑞泰公司則在隔日（四月八日）送給國華人壽，國華人壽不知道本件保險
    是由被告招攬，而以為是由瑞泰公司代為招攬，所以本件保險生效的日期即以九
    十二年四月七日瑞泰公司收件的時間為準等語屬實，並有該證人提出之管制進度
    表在卷可稽。被告在九十二年三月二十八日收受系爭保險費時既尚非國華公司之
    代理人，且其就系爭保險復係轉由瑞泰保險經紀人股份有限公司向國華公司送件
    ，系爭保險契約之生效日自以國華公司或為其代理人之瑞泰保險經紀人股份有限
    公司收受系爭保險費始為系爭契約之生效日。為國華公司之代理人之瑞泰保險經
    紀人股份有限公司既係於九十二年四月七日始收受系爭保險之保險費，系爭保險
    契約即於九十二年四月七日始生效。被告抗辯：本件保險契約應自其於九十二年
    三月二十八日收受保險費時即已生效云云，自無理由。而兩造間就系爭保險契約
    之投保既有委任關係存在，因被告公司內部作業疏失，未及時將系爭投保申請送
    件，迨遲至蕭文祥意外身故發生時，始匆忙轉交訴外人即為國華公司代理人之瑞
    泰保險經紀人股份有限公司向國華公司送件，被告公司處理原告所委任之事務自
    有過失。原告並因被告之此項過失，受有未能請領一百五十萬元保險金之損害。
    從而，原告依民法第五百四十四條之規定，請求被告賠償損害一百五十萬元及自
    起訴狀繕本送達翌日即九十三年三月十七日起至清償日止，按年息百分之五計算
    之利息，即屬正當，應予准許。兩造均陳明願供擔保，請准為假執行及免為假執
    行之宣告，經核均無不合，爰各酌定相當擔保金額併准許之。
五、訴訟費用負擔之依據：民事訴訟法第七十八條。
中　　　華　　　民　　　國　　九十四　　年　　　三　　　月　　　八　　　日
                              臺灣臺中地方法院民事第二庭
~B法　　　官　陳秋月
右為正本係照原本作成
如對本判決上訴，須於判決送達後二十日內，向本院提出上訴狀，同時表明上訴理由
，並按他造當事人之人數附繕本。
中　　　華　　　民　　　國　　九十四　　年　　　三　　　月　　　八　　　日
~B法院書記官　黃舜民
